【裁判字號】    94,訴,3302
【裁判日期】    950913
【裁判案由】    商標異議
【裁判全文】
臺北高等行政法院判決
                                  94年度訴字第03302號
                              .
原      告  宜蘭食品工業股份有限公司
代  表  人  甲○○（董事長）
訴訟代理人  丁○○
被      告  經濟部智慧財產局
代  表  人  蔡練生（局長）
訴訟代理人  丙○○
參  加  人  韓商‧農心股份有限公司
代  表  人  乙○○
訴訟代理人  張伯時律師
上列當事人間因商標異議事件，原告不服經濟部中華民國94年8
月25日經訴字第09406134430 號訴願決定，提起行政訴訟，本院
判決如下：
    主  文
原告之訴駁回。
訴訟費用由原告負擔。
    事  實
一、事實概要：原告於民國（下同）91年3 月11日以「辛辛」商
    標，作為其註冊第560630號「辛辛」商標之聯合商標，指定
    使用於當時商標法施行細則第49條所定商品及服務分類表第
    30類之茶葉、紅茶‧‧‧速食麵、麵條‧‧‧沖泡速食米果
    等商品，向被告申請註冊，經被告審查，准列為審定第
    0000000 號聯合商標（下稱系爭商標，圖樣如附圖1 所示）
    。嗣參加人於91年11月13日，以系爭商標有違當時商標法第
    37條第7 款及第14款之規定，檢具「辛」商標（下稱據以異
    議，圖樣如附圖2 所示），對之提起異議，其後商標法於92
    年11月28日修正公布施行，前開異議法條業經修正為現行商
    標法第23條第1 項第12款及第14款，被告爰依現行商標法第
    86條第2 項及第89條第1 項規定，將系爭聯合商標視為獨立
    商標逕予註冊，並依同法有關商標異議之規定續行審查，認
    系爭商標有違修正前商標法第37條第14款及現行商標法第23
    條第1 項第14款規定，以94年5 月12日中台異字第911793號
    商標異議審定書為系爭「第0000000 號『辛辛』商標（原聯
    合商標）之註冊應予撤銷」之處分。原告不服，提起訴願，
    遭決定駁回，遂提起行政訴訟。本院因認本件撤銷訴訟之結
    果，參加人之權利或法律上利益將受損害，爰依職權裁定命
    獨立參加被告之訴訟。
二、兩造聲明：
    (一)原告聲明：
      1.訴願決定及原處分均撤銷。
      2.訴訟費用由被告負擔。
    (二)被告聲明：
      如主文所示。
三、兩造之爭點：
    系爭商標是否有修正前商標法第37條第14款及現行商標法第
    23條第1 項第14款本文規定不得註冊之情形？
    (一)原告主張：
      1.商正前商標法第37條第14款規定：商標圖樣「相同或近
        似於他人先使用於同一商品或類似商品之商標，而申請
        人因與該他人間具有契約、地緣、業務往來或其他關係
        ，知悉他人商標存在者」，不得申請註冊；商標法第23
        條第1 項第14款規定：商標「相同或近似於他人先使用
        於同一或類似商品或服務之標章，而申請人因與該他人
        間具有契約、地緣、業務往來或其他關係，知悉他人商
        標存在者，不得註冊，但得該他人同意申請註冊者，不
        在此限。」本款之重點在於必須是相同或近似他人先使
        用於同一或類似商品或服務之商標且知悉他人商標已存
        在。
      2.被告依上述規定對原告作出不利處分，原告欲提出下列
        主張以為反駁之理由：
        (1)異議申請人不具「辛」之商標專用權：
          異議人雖以「辛」字系列產品在韓國、台灣銷售之實
          ，惟其在台灣所註冊之商標態樣為「農心辛」（註冊
          號：883012），且註冊證並載明異議申請人將「辛
             」 （辛拉麵）主張不在專用之列，故可知依異議
          申請人及被告之意見皆認為「辛    」之「辛」因涉
          及商品說明性（辛為辣之意）且係使用在速食麵商品
          上而不具顯著性，商標申請人應主張不在專用之內內
          使核准註冊。
          既然異議申請人對「辛    」無專用之意，依被告公
          告之聲明不專用審查要點之立法意旨，係為避免因該
          部分致不准註冊或註冊後就該部分單獨主張專用權而
          產生爭議，今異議申請人即以該不在專用之列之部分
          「辛」單獨主張專用權，已有違上述要點及修正前商
          標法施行細則第28條之立法意旨。
          再者，異議申請人於本案中刻意不告知其有以「辛」
          圖樣之商標於台灣註冊，是否為隱瞞其放棄專用之實
          ，此舉令原告懷疑其於韓國所申請註冊商標中之同樣
          具「辛辣」之意之「辛」字是否亦放棄專用，不得而
          知。
        (2)據以異議之「辛」等商標圖樣與系爭商標不構成近似
          ：
          附件3 係據以異議商標資料影本，其中「浪味辛拉麵
          」係原告委託參加人加工並包裝的杯麵，杯麵蓋上除
          「農心device  +  NONG SHIM」外，其餘文字圖樣為
          原告並使用，應不得作為據以異議商標圖樣，其中「
          浪味」為原告之註冊商標（註冊號：415173）。而其
          餘商標圖樣所呈現的商標標示係為「農心device」
          、「農心（漢字、英文、韓文）」與「辛      （
          NOODLESOUP）」所組合而成，再觀諸其餘台灣註冊之
          編號883012號「農心辛    」商標，如依前述，「辛
                」為商品說明且參加人亦聲明不在專用之內，
          則其餘商標部分，如「農心device」、「農心（漢字
          、英文、韓文）」皆與系爭橫式書寫之商標「辛辛」
          在外觀、讀音、觀念上完全不同；縱然「辛」為商標
          之一部份，商標之主要部分「農心device+農心（漢
          字、英文、韓文）辛」整體在外觀、讀音、觀念上亦
          與系爭商標單為一獨創橫式書寫中文字「辛辛」相較
          ，亦有顯著不同，故據以異議之「辛」等商標圖樣與
          系爭商標應不構成近似。
        3.綜上所述，參加人之「辛」商標圖樣既不在專用權之
          內，而原告所有之特有橫式書寫「辛辛」商標圖樣亦
          未與其構成近似，縱然原告與參加人曾有商業上之往
          來，實與修正前商標法第37條14款及商標法第23條第
          14款之構成要件不符，原處分機關以其錯誤之認定，
          對原告作出違法不當之處分，敬請鑒察，判決如訴之
          聲明，以維原告之權益。
    (二)被告主張：
      按「本法中華民國92年4 月29日修正施行前，已提出異議
      ，尚未異議審定之案件，以本法修正施行前及本法修正施
      行後之規定均為違法事由為限，始撤銷其註冊；其程序依
      修正後之規定辦理」，為現行商標法第90條所明定。又商
      標圖樣「相同或近似於他人先使用於同一商品或類似商品
      之商標，而申請人因與該他人間具有契約、地緣、業務往
      來或其他關係，知悉他人商標存在者」，不得申請註冊及
      商標「相同或近似於他人先使用於同一或類似商品或服務
      之商標，而申請人因與該他人間具有契約、地緣、業務往
      來或其他關係，知悉他人商標存在者」，不得註冊，復為
      修正前商標法第37條第14款及現行商標法第23條第1 項第
      14款本文所明定。本件系爭註冊第0000000 號「辛辛」商
      標異議案，經被告審查略以，據以異議之「辛」等商標係
      參加人取自其創始人辛春昊先生姓氏「辛」所設計而成，
      並首創使用於速食麵、杯麵等商品，除於76年起即以「辛
      」字系列商標於韓國註冊外，並先後於世界多達23個國家
      或地區獲准商標註冊。在台灣地區，亦於76年起授權「
      Hsiang Ho Trading Co；Ltd 」在台銷售，復透過各電視
      、報章雜誌、網路等廣告於世界各國宣傳，是據以異議商
      標商品所表彰之信譽，堪認已為國內消費者所知悉。又參
      加人分別於西元1988年5 月19日、1989年8 月1 日、1992
      年12月17日及1995年9 月16日與原告或原告之子公司或其
      他公司合資之海外公司簽訂多次杯麵產銷合作契約，並有
      契約、合資備忘錄、部分銷售帳單、船運提單等證據資料
      影本附卷可稽，足證雙方自民國77年起，即有密切之商業
      往來關係，此為原告所不爭執。從而，原告以二相同之「
      辛」字作為系爭商標圖樣申請註冊，並指定使用於與據以
      異議等商標同一或類似之速食麵、麵條商品，以二者業務
      往來頻繁之情形，復未經參加人之同意，以近似於參加人
      先使用於同一或類似商品之商標註冊，自有首揭法條規定
      之適用。至系爭商標既應依前開條款規定撤銷其註冊，則
      其是否尚有修正前商標法第37條第7 款及現行商標法第23
      條第1 項第12款規定之適用，即毋庸審究。乃為系爭商標
      之註冊應予撤銷之處分。原告不服，訴稱原告據以異議之
      「辛」商標圖樣，辛為辣之意，使用於速食麵商品，涉及
      商品說明，且不具顯著性，而原告系爭橫式書寫之「辛辛
      」商標圖樣亦未與其構成近似，縱然原告與參加人曾有商
      業之往來，實與修正前商標法第37條第14款及現行商標法
      第23條第1 項第14款規定之構成要件不符云云，請求將原
      處分撤銷。經查，據參加人檢送之各國商標註冊證、銷售
      帳單、提單、電視及廣播廣告費用支出、報章雜誌、網路
      資訊等證據資料，堪認於系爭註冊第0000000 號「辛辛」
      商標91年3 月11日申請註冊前，參加人已有先使用據以異
      議「辛」等商標於速食麵商品之事實，其所表彰之信譽，
      並為國內消費者所知悉；又參加人分別於西元1988年5 月
      19日、1 989 年8 月1 日、1992年12月17日及1995年9 月
      16日與原告或原告之子公司（Hot One Enterprises Co
      ；Ltd 等）簽訂多次杯麵產銷合作契約或簽署合資備忘錄
      合資設立公司，亦有契約、合資備忘錄、部分銷售帳單、
      船運提單等證據資料影本附卷可稽，足證雙方自西元1988
      年（民國77年）起，即有密切之商業往來關係，為原告所
      不爭執。則原告未徵得參加人之同意，以二字型字體相同
      之中文「辛」作為系爭商標圖樣，與據以異議等商標應屬
      近似，復指定使用於與據以異議等商標使用之速食麵商品
      同一或類似之速食麵、麵條等商品，自有修正前商標法第
      37條第14款及現行商標法第23條第1 項第14款規定之適用
      。從而，被告所為系爭商標之註冊應予撤銷之處分，洵無
      不合。至原告稱據以異議等商標圖樣上之「辛」字係商品
      說明，不具顯著性，參加人於我國註冊第883012號商標，
      已聲明圖樣中之「辛」商標圖樣不在專用之內，參加人以
      該不專用之「辛」字單獨主張專用權，已違反聲明不專用
      審查要點及修正前商標法施行細則第28條之規定乙節。經
      查，參加人註冊第883012號商標並非僅針對單純之「辛」
      字聲明不專用。何況據以異議之「辛」等商標，為參加人
      先使用之商標，其所表彰之信譽業為國內消費者所知悉，
      已如前述，自應受到商標法規定之保護。再者原告一方面
      以二個相同字型字體之「辛」字作為商標申請註冊，而另
      一方面則稱參加人據以異議商標之「辛」字係一說明文字
      ，不具顯著性，辯詞顯有矛盾，亦經訴願決定書指明在案
      。綜上論述，被告原處分，洵無違誤，敬請駁回原告之訴
      。
    (三)參加人主張：
      1.經查，原告與參加人自77年起即有密切之商業往來，業
        據參加人於本件商標異議審定程序時提出與原告間之合
        同書、合資備忘錄補充條款等文件，資為證明（按依原
        告於1988年5月19日與參加人所簽署之合同書，合同中
        約定宜蘭食品工業股份有限公司得指派其「Hot One
        Enterprises Co.,Ltd 」及「Boom及Boom Development
        Co.,Ltd 」向參加人購買商品，而為使「Hot One
        Enterprises Co.,Ltd」可以銷售於「軍公教福利中心
        」，同意「Hot One Enterprises Co.,Ltd 」可向該中
        心登記為「Cheng One」杯麵之合格出貨商等情以觀，
        除足證明雙方商業往來關係、確實密切外，亦足徵原告
        對參加人所有商品應有所知悉，蓋為向參加人購買商品
        ，豈有不對參加人所產製之商品作全盤了解之理？），
        此應為原告所不爭執；則原商標異議審定及訴願決定據
        二者頻繁之業務往來關係，及原告並未對其商標設計及
        理念提出任何說明，自客觀上認定原告有以不公乎競爭
        之目的，抄襲他人已使用之商標申講註冊，於法並無不
        合。
      2.參加人取自其創始人辛春昊先生姓氏「辛」字，所設計
        之「辛」商標，首創使用於速食麵、杯麵等商品，及於
        76年起即以「辛」字系列商標於韓國註冊外，並先後於
        世界多達23個國家或地區獲准商標註冊，在台灣地區，
        亦於76年起授權「Hsiang Ho Trading Co﹒,Ltd 」 在
        台銷售，復透過各電視、報章雜誌、網路等廣告於世界
        各國宣傳，業擄參加人提出所獲准註冊之各國或地區之
        商標註冊證、銷售帳單、提單、電視及廣播廣告費用支
        出、報章雜誌、網路資訊等證據資料為證，原商標異議
        審定及訴願決定據此認定「據以異議之商標商品所表彰
        之信譽，堪認已為國內消費者所知悉（業經被告中台評
        字910211號評定書審認在案）」，應無何違誤。
      3.原告以參加人在我國註冊第883012號「農心辛」商標之
        「辛    」不在專用之列。參加人以該不在專用之列之
        部分「辛」單獨主張專用權。有違被告「聲明不專用審
        查要點」及商標法施行細則第28條之立法意旨云云。按
        商標近似之審查，應就構成商標之圖形、文字總括其各
        部分從隔離觀察，其全體之外觀上易發生混同誤認者即
        屬近似；商標法施行細則第28條第2 項規定聲明不在專
        用之列之商標於審查時「仍應以其整體圖樣為準」，即
        本此意旨而為規定。原告主張參加人在我國註冊第
        883012號「農心辛    」商標之「辛    」既聲明不在
        專用之列，不得以該不在專用之列之部分「辛」「單獨
        」主張專用權云云，容有所誤。本件參加人據以異議商
        標非僅在我國註冊之第883012號「農心辛    」商標而
        已，原告對其他據以異議之商標不提，顧左右而言他，
        顯有故意混淆視聽，意圖誤導鈞院之嫌，併予敘明。
      4.再查依原告使用於浪味辛拉麵（特辣香麵）商品上之商
        標圖樣以觀，該商標圖樣之「辛」字，與被告參加人韓
        商．農心股份有限公司於墨西哥（註冊號數︰449469號
        ；）、印尼（註冊號數︰311621號）、秘魯（註冊號數
        ︰16744 號）、波蘭（註冊號數︰85333 號）、韓國（
        註冊號數︰341859號）、匈牙利（註冊號數︰140691號
        ）、香港（註冊號數︰97-B2341號）、墨西哥（註冊號
        數︰595544號）、墨西哥（註冊號數︰595543號）、日
        本（註冊號數︰0000000 號）、香港（註冊號數︰
        B06091（A-B）/99號）、沙烏地阿拉伯（註冊號數︰
        498 ／61號；）、香港（註冊號數︰B16551（A-B）／
        99號；）、香港（註冊號數︰B16552（A-B）／99 號）
        、以色列（註冊號數︰124124號）、厄瓜多（註冊號數
        ︰8343 -00DNPI號）等國註冊商標圖樣上之「辛」字如
        出一轍，原商標異議審定及訴願決定據二者頻繁之業務
        往來關係，及原告並未對其商標設計及理念提出任何說
        明，自客觀上認定原告有以不公平競爭之目的，抄襲他
        人已使用之商標申請註冊，於法並無不合。
      5.另與本件相關原告宜蘭食品工業股份有限公司上訴最高
        行政法院之案件，業經最高行政法院以95年度判字第
        1186號駁回上訴在案，謹提供鈞院參酌。
    理  由
一、按「本法中華民國92年4 月29日修正施行前，已提出異議，
    尚未異議審定之案件，以本法修正施行前及本法修正施行後
    之規定均為違法事由為限，始撤銷其註冊；其程序依修正後
    之規定辦理」，為現行商標法第90條所明定。又商標圖樣「
    相同或近似於他人先使用於同一商品或類似商品之商標，而
    申請人因與該他人間具有契約、地緣、業務往來或其他關係
    ，知悉他人商標存在者」，不得申請註冊及商標「相同或近
    似於他人先使用於同一或類似商品或服務之商標，而申請人
    因與該他人間具有契約、地緣、業務往來或其他關係，知悉
    他人商標存在者」，不得註冊，復為修正前商標法第37條第
    14款及現行商標法第23條第1 項第14款本文所明定。
二、本件原告於91年3 月11日以「辛辛」商標（圖樣如附圖1 所
    示），作為其註冊第560630號「辛辛」商標之聯合商標，指
    定使用於當時商標法施行細則第49條所定商品及服務分類表
    第30類之茶葉、紅茶‧‧‧速食麵、麵條‧‧‧沖泡速食米
    果等商品，向被告申請註冊，經被告審查，准列為審定第
    0000000 號聯合商標；嗣參加人以系爭商標有違當時商標法
    第37條第7 款及第14款之規定，檢具「辛」商標（圖樣如附
    圖2 所示），對之提起異議，案經被告審查略以，據以異議
    之「辛」等商標係參加人取自其創始人辛春昊先生姓氏「辛
    」所設計而成，並首創使用於速食麵、杯麵等商品，除於76
    年起即以「辛」字系列商標於韓國註冊外，並先後於世界多
    達23個國家或地區獲准商標註冊。在台灣地區，亦於76年起
    授權「Hsiang Ho Trading Co；Ltd 」在台銷售，復透過各
    電視、報章雜誌、網路等廣告於世界各國宣傳，是據以異議
    商標商品所表彰之信譽，堪認已為國內消費者所知悉；又參
    加人分別於西元1988年5 月19日、1989年8 月1 日、1992年
    12 月17 日及1995年9 月16日與原告或原告之子公司或其他
    公司合資之海外公司簽訂多次杯麵產銷合作契約，並有契約
    、合資備忘錄、部分銷售帳單、船運提單等證據資料影本附
    卷可稽，足證雙方自民國77年起，即有密切之商業往來關係
    ；從而，原告以二相同之「辛」字作為系爭商標圖樣申請註
    冊，並指定使用於與據以異議等商標同一或類似之速食麵、
    麵條商品，以二者業務往來頻繁之情形，復未經參加人之同
    意，以近似於參加人先使用於同一或類似商品之商標註冊，
    自有首揭法條規定之適用；乃為系爭商標之註冊應予撤銷之
    處分。原告不服，依序提起訴願及行政訴訟；兩造及參加人
    之主張，各如事實欄所載，其爭點厥為系爭商標是否有修正
    前商標法第37條第14款及現行商標法第23條第1 項第14款本
    文規定不得註冊之情形？
三、經查，原告起訴意旨略以：參加人據以由異議之「辛」商標
    圖樣既不在專用權之內，而原告所有之特有橫式書寫「辛辛
    」商標圖樣亦未與其構成近似，縱然原告與參加人曾有商業
    上之往來，實與修正前商標法第37條14款及商標法第23條第
    14款之構成要件不符云云。惟查，依原處分卷附參加人檢送
    之各國商標註冊證、銷售帳單、提單、電視及廣播廣告費用
    支出、報章雜誌、網路資訊等證據資料，堪認於系爭註冊第
    0000000 號「辛辛」商標91年3 月11日申請註冊前，參加人
    已有先使用據以異議「辛」等商標於速食麵商品之事實，其
    所表彰之信譽，並為國內消費者所知悉；又參加人分別於西
    元1988年5 月19日、1989年8 月1 日、1992年12月17日及
    1995年9 月16日與原告或原告之子公司（Hot One
    Enterprises Co ；Ltd等）簽訂多次杯麵產銷合作契約或簽
    署合資備忘錄合資設立公司，亦有契約、合資備忘錄、部分
    銷售帳單、船運提單等證據資料影本附原處分卷可稽，足證
    雙方自西元1988年（民國77年）起，即有密切之商業往來關
    係，此亦為原告不爭之事實；則原告未徵得參加人之同意，
    以二字型字體相同之中文「辛」作為系爭商標圖樣，與據以
    異議等商標應屬近似，復指定使用於與據以異議等商標使用
    之速食麵商品同一或類似之速食麵、麵條等商品，自有修正
    前商標法第37條第14款及現行商標法第23條第1 項第14款規
    定之適用。次查，參加人註冊第883012號商標並非僅針對單
    純之「辛」字聲明不專用；何況據以異議之「辛」等商標，
    為參加人先使用之商標，其所表彰之信譽業為國內消費者所
    知悉，已如前述，自應受到商標法規定之保護；再者，原告
    一方面以二個相同字型字體之「辛」字作為商標申請註冊，
    而另一方面則稱參加人據以異議商標之「辛」字係一說明文
    字，不具顯著性，亦屬矛盾。是原告所訴，顯不足採。
四、綜上所述，系爭商標有修正前商標法第37條第14款及現行商
    標法第23條第1 項第14款本文規定不得註冊之情形。從而，
    被告所為系爭商標之註冊應予撤銷之處分，洵無違誤，訴願
    決定予以維持，亦無不合。原告訴請撤銷訴願決定及原處分
    ，為無理由，應予駁回。又系爭商標既應依前開條款規定撤
    銷其註冊，則其是否尚有修正前商標法第37條第7 款及現行
    商標法第23條第1 項第12款規定之適用，即毋庸審究，併此
    敘明。
據上論結，本件原告之訴為無理由，依行政訴訟法第98條第3 項
前段，判決如主文。
中    華    民    國    95    年     9    月   13     日
                    第二庭審判長法  官  徐  瑞  晃
                                法  官  蕭  惠  芳
                                法  官  李  得  灶
上為正本係照原本作成。
如不服本判決，應於送達後20日內向本院提出上訴狀並表明上訴
理由，如於本判決宣示後送達前提起上訴者，應於判決送達後20
日內補提上訴理由書（須按他造人數附繕本）。
中    華    民    國    95    年     9    月   15     日
                                書記官  陳  清  容


司法院資訊處製作；財團法人民間司法改革基金會備份。
